【裁判字號】    88,訴,428
【裁判日期】    901030
【裁判案由】    返還不當得利
【裁判全文】
臺灣士林地方法院民事判決  八十八年度訴字第四二八號
    原      告    丙○○
    原      告    壬○○○
    原      告    癸○○○
    原      告    庚○○○
    原      告    己○○○
    原      告    乙○○
    訴訟代理人    子○○
    原      告    丁○○
    訴訟代理人    辛○○
    被      告    甲○○
    被      告    戊○○
右當事人間返還不當得利事件，本院判決如左：
    主    文
被告等應給付原告新台幣壹佰零肆萬玖仟肆佰柒拾陸元，即自八十九年七月二日起至
清償日止，按年息百分之五計算之利息。並自八十八年三月十六日起，至返還台北市
大同區○○段○○段一三零地號土地予原告之日止，按日給付原告新台幣七百七十六
元。
訴訟費用由被告等負擔。
本判決於原告以新台幣參拾肆萬柒仟捌佰貳拾伍元供擔保後，得假執行。被告甲○○
得於假執行程序實施前，以新台幣壹佰零肆萬玖仟肆佰柒拾陸元預供擔保，而免為假
執行。
    事    實
甲、原告方面：
一、聲明：如主文第一項所示，及為以供擔保為條件之假執行宣告。
二、陳述：
（一）緣坐落台北市○○區○○段三小段地號一三零土地為原告所有，而被告二人竟
      在其上有門牌號碼臺北市○○區○○路二段七四號建物（未辦保存登記），且
      自民國六十年間無權佔用前接土地迄今。被告顯顯受有相當租金之利益，爰依
      不當得利規定，請求最近五年之相當租金損害。依土地法第一百零五條準用九
      十七條規定，城市地方土地之租金，以不超過土地申報地價年息百分之十為限
      。又舉辦規定地價或重新規定價時，土所有權人未於公告期間申報地價者，以
      公告地價百分之八十為其申報地價，平均地權條例第十六條亦有明文。爰請求
      被告給付新台幣一百零四萬九千四百七十六元，暨自起訴狀繕本送達翌日起至
      清償日止，按年息百分之五計算之利息。並自八十八年三月十六日起，至返還
      台北市○○區○○段三小段一三零地號土地予原告之日止，按日給付新台幣七
      百七十六元（計算式詳如附表）。
（二）本件原告名下所有系爭坐落台北市○○區○○段三小段一三０地號之土地，於
      六十五年五月廿八日重劃前之原地為建成區○○○段四小段六五之三０地號，
      面積二九平方公尺，係於六十年間由同地段六十五地號分割而來。被告辯稱就
      該地與台灣銀行訂有租約，原告否認該租約，縱依被告所提出之租約，其僅承
      租下奎府段四小段六五地號內面積十八餘坪，然該六五地號土地逾分割前，逾
      三十八年間約有八百四十三平方公尺、至五十三年間分割，仍有四百四十二平
      方公尺，六十年間分割，仍有二百十八平方公尺，此有土地登記簿謄本可參，
      因此，被告縱有承租，亦僅六五地號之部分土地，並非全部。再對照被告提出
      之房地使用費收據，被告實際承租之標的為台北市○○○段第六五之二七、六
      五之三三地號」，經重編後為台北市○○區○○段三小段第一三二、一二九地
      號」，並非係爭土地，則被告所舉之租約即與原告無關，亦無所謂買賣不破租
      賃之適用。被告雖又辯稱：一三二地號是一三零地號之誤載云云，然未提出證
      據證明，不足採信。至有關另案即本院八十八年重訴字第六九號，原告雖與台
      灣銀行訴訟，惟與被告是否承租係爭土地無關。至被告稱：佔有二十餘年，原
      告逾時效云云，然原告是請求不當得利，請求權為十五年，而原告僅請求最近
      五年，並無時效問題。再系爭不動產位於承德路、民生西路口地段繁華，則原
      告請求以地價年息之百分之十為地租，並無不當。
三、證據：提出土地登記謄本十份、台灣銀行房地使用費收據二張影本。台北市建成
    地政事務所函一份、現場照片二張。聲請勘測系爭不動產。
乙、被告甲○○方面：
一、聲明：
原告之訴及其假執行之聲請均駁回
訴訟費用由原告負擔
如為不利於被告之判決時請准被告供擔保免為假執行
二、陳述：
（一）查本件原告名下所有系爭坐落台北市○○區○○段三小段一三０地號之土地於
      民國六十五年五月廿八日實施地籍圖重測前之原地為建成區○○○段四小段六
      五之三０地號，上述六五之三０地號則係於六十年一月二十日因分割由同地段
      六十五地號轉載而來，當時之面積為六三平方公尺（約一九坪），其所有權人
      為台灣省政府，管理機關為台灣銀行，嗣再於六十一年七月廿七日，因分割移
      載於六五之三０地號，面積廿七平方公尺，六五之三三地號，重測後為雙連段
      三小段一二九地號，面積三０平方公尺，六五之三四地號，面積三平方公尺，
      六五之三五地號，面積三平方公尺。上開分割前之六十五地號土地，原即由被
      告甲○○與訴外人戊○○、被告之弟王榮貴、王蔡金葉、王志遠、王黎明等六
      人向管理機關台灣銀行承租作為建房屋基地使用，此項事實，除有台灣銀行基
      地租賃契約，及台灣銀行總行所掣給之房地使用費收據為證外，且原告亦稱甲
      ○○所有坐落門牌號碼台北市○○區○○路二段七十四號建物自民國六十餘年
      間即占用原告所有之上揭土地迄今，故於民國六十三年十二月卅一日原告取得
      系爭六五之三０地號土地所有權之前，被告即已向台灣銀行承租系爭土地作為
      房屋之基地。其事實至為明確。
（二）按出租人於租賃物交付後，縱將其所有權讓與第三人，其租賃契約，對於受讓
      人，仍繼續存在，修正前民法第四百二十五條定有明文，而上開規定參諸最高
      法院四十三年台上字第四五四號判例：「系爭基地之房屋，被上訴人與原所有
      人某因間之租賃關係，雖因其租賃物即房屋全部，因不可歸責於雙方當事人之
      事由，滅失而消滅，然某甲於被上訴人在系爭基地重新建築房屋，不惟並無反
      對之表示，且受領其地租有年，是雙方既有租用基地建築房屋合致之意思實現
      ，自難謂其租賃契約未經成立，依民法第四百二十五條之規定，此項租賃契約
      ，對於向某甲受讓其基地所有權之上訴人，仍繼續存在」意旨所示，於基地租
      賃亦有適用，故於基地租賃關係存續中，縱出租人將其土地出賣與他人，該基
      地之承租人自得主張該基地租賃關係對受讓人繼續存在，本件被告於民國六十
      三年十二月卅一日原告受讓系爭土地之前既已有基地租賃關係存在，有如上述
      ，則於原告受讓系爭土地後，依民法第四百二十五條之規定，被告就系爭基地
      之租賃關係，仍然繼續存在。
      且另案即本院八十八年重訴字第六九號原告與台灣銀行訴訟，可知，原告並不
      承認其購買系爭土地，足證被告確係承租係爭土地。
（三）查本件原告係主張被告所有之建物無權占用原告之土地，乃受有相當於租金之
      利益，致原告受有相當於租金之損害，故本於侵權行為及不當得利之法律關係
      ，請求被告給付相當於租金損失之損害或請求被告返還相當於租金之利益，惟
      查被告就系爭土地既有基地租賃關係存在，業如前述，則被告占有系爭土地即
      非無權占有，是原告以被告無權占有為由，請求被告給付系爭款項，顯屬無理
      由。
（四）末查本件原告請求返還不當得利之金額係按土地法第九十七條規定，依土地申
      報地價年息百分之十計算，惟按最高法院六十八年台上字第三零七一號判例謂
      ：基地租金之數額，除以基地申報地價為基礎外，尚須斟酌基地之位置、工商
      業繁榮之程度、承租人利用基地之經濟價值及所受利益等項，並與鄰地租金相
      比較以為決定，並非必達申報總地價年息百分之十最高額」所示，故縱退萬步
      言之，原告請求被告返還不當得利為有理由者，仍應斟酌其他情事為客觀之決
      定，並非一概以土地申報地價年息百分之十作為計算標準，而本件系爭土地面
      積狹小，僅七點五坪而已，利用基地之經濟價值甚低，且參諸鈞院前往現場履
      勘時，該房屋已甚為老舊之事實，原告遽依申報地價年息百分之十計算相當於
      租金之損害或不當得利，亦屬無據。
三、證據：提出土地登記謄本、台灣銀行基地租賃契約一份、台灣銀行房地使用費收
    據八張（影本）。
丙、被告戊○○部分：未於言詞辯論期日到場，亦未提出準備書狀作何聲明或陳述。
丁、本院依職權調閱本院八十七年度重訴字第三八七號台灣銀行訴請被告等拆屋還地
    案卷。本院八十八年度重訴字第六九號判決書。函請臺灣銀行就土地租賃事查明
    土地租賃事宜。
    理    由
一、原告甘陳粉於訴訟進行中死亡，由其繼承人丙○○、丁○○、壬○○○、癸○○
    ○、陳甘玉雪、林甘美玉、乙○○承受訴訟，核先敘明。
二、本件被告戊○○未於言詞辯論期日到場，核無民事訴訟法第三百八十六條各款所
    列情形，爰依原告之聲請，由其一造辯論而為判決。
三、原告主張略以：坐落台北市○○區○○段三小段地號一三零土地為原告所有，而
    被告二人竟在其上有門牌號碼臺北市○○區○○路二段七四號建物（未辦保存登
    記），且自民國六十年間無權佔用前接土地迄今。被告顯受有相當租金之利益，
    爰依不當得利規定，請求最近五年之相當租金損害（詳如附表）等語，被告則以
    ：系爭土地本為訴外人台灣銀行所有，被告並向該行租賃系爭土地縱該行將土地
    轉讓原告，惟出租人於租賃物交付後，縱將其所有權讓與第三人，其租賃契約，
    對於受讓人，仍繼續存在，修正前民法第四百二十五條定有明文，因此被告並非
    無使用權。自無侵權行為或不當得利之問題。至於原告請求之租金太高等語置辯
    。
四、部分不爭執：系爭台北市○○區○○段三小段地號一三零土地為原告所有，被告
    在其上有建物（面積二五平方公尺），為兩造所不爭執，並有土地登記謄本，及
    測量成果圖在卷可參。
五、爭執之要點：被告有無使用系爭土地之權，如無，原告得請求之賠償為若干﹖以
    下分述之：
（一）被告有無使用系爭土地之權部分：
（ㄅ）被告甲○○主張：原告名下所有系爭坐落台北市○○區○○段三小段一三０地
      號之土地於民國六十五年五月廿八日實施地籍圖重測前之原地為建成區○○○
      段四小段六五之三０地號，上述六五之三０地號則係於六十年一月二十日因分
      割由同地段六十五地號轉載而來，當時之面積為六三平方公尺（約一九坪），
      其所有權人為台灣省政府，管理機關為台灣銀行，嗣再於六十一年七月廿七日
      ，因分割移載於六五之三０地號，面積廿七平方公尺，六五之三三地號，重測
      後為雙連段三小段一二九地號，面積三０平方公尺，六五之三四地號，面積三
      平方公尺，六五之三五地號，面積三平方公尺。上開分割前之六十五地號土地
      ，原即由被告甲○○與訴外人戊○○、被告之弟王榮貴、王蔡金葉、王志遠、
      王黎明等六人向管理機關台灣銀行承租作為建房屋基地使用，此項事實，除有
      台灣銀行基地租賃契約，及台灣銀行總行所掣給之房地使用費收據為證外，且
      原告亦稱甲○○所有坐落門牌號碼台北市○○區○○路二段七十四號建物自民
      國六十餘年間即占用原告所有之上揭土地迄今，故於民國六十三年十二月卅一
      日原告取得系爭六五之三０地號土地所有權之前，被告即已向台灣銀行承租系
      爭土地作為房屋之基地。又按出租人於租賃物交付後，縱將其所有權讓與第三
      人，其租賃契約，對於受讓人，仍繼續存在，修正前民法第四百二十五條定有
      明文，而上開規定參諸最高法院四十三年台上字第四五四號判例：「系爭基地
      之房屋，被上訴人與原所有人某因間之租賃關係，雖因其租賃物即房屋全部，
      因不可歸責於雙方當事人之事由，滅失而消滅，然某甲於被上訴人在系爭基地
      重新建築房屋，不惟並無反對之表示，且受領其地租有年，是雙方既有租用基
      地建築房屋合致之意思實現，自難謂其租賃契約未經成立，依民法第四百二十
      五條之規定，此項租賃契約，對於向某甲受讓其基地所有權之上訴人，仍繼續
      存在」意旨所示，於基地租賃亦有適用，故於基地租賃關係存續中，縱出租人
      將其土地出賣與他人，該基地之承租人自得主張該基地租賃關係對受讓人繼續
      存在，本件被告於民國六十三年十二月卅一日原告受讓系爭土地之前既已有基
      地租賃關係存在，有如上述，則於原告受讓系爭土地後，依民法第四百二十五
      條之規定，被告就系爭基地之租賃關係，仍然繼續存在等語。
（ㄆ）原告則稱：否認被告有租約，縱有承租，亦僅六五地號之部分土地，並非全部
      。再對照被告提出之房地使用費收據，被告實際承租之標的為台北市○○○段
      第六五之二七、六五之三三地號」，經重編後為台北市○○區○○段三小段第
      一三二、一二九地號」，並非係爭土地，則被告所舉之租約即與原告無關，亦
      無所謂買賣不破租之適用等語。
（ㄇ）本院之判斷：
      依照被告提出之房地使用費收據所載，其承租之標的為台北市○○○段第六五
      之二七、六五之三三地號」，依土地登記謄本所示經重編後為台北市○○區○
      ○段三小段第一三二、一二九地號」，並非係爭土地，至被告甲○○稱：是台
      灣銀行登載有誤云云，然未提出證據證明之，何況依據台灣銀行八十八年十二
      月十日（八八）銀總字第（二）乙字第二零九五九號函本院稱：有關周江來等
      承租本行重劃前之下奎府段四小段六五地號，固訂有租約，惟期滿並未續約，
      且事後訴中察知：訂約前周江來已死亡，因此，該租約無效，至於周江來之繼
      承人甲○○、戊○○主張其有繳納一二九、一三二地號土地使用補償金，經查
      本行所開立之補償金繳納通知書實屬資料誤載，且其二人於該地並無建物，本
      行與其二人並無不定期租賃關係存在。而台北市○○段○○段一三零地號本行
      早於六十三年間賣與甘陳粉等語，顯見被告之被繼承人周江來與台灣銀行之土
      地租賃契約係屬無效，且其租賃標的並非系爭土地，因此，對系爭土地而言即
      無租賃之問題，亦無買賣不破租賃之適用。從而，被告主張有權使用，即屬無
      據，為不可採。至證人即台灣銀行職員黃秀鳳固一度稱：被告使用一三零地號
      等語，惟其嗣即更正稱：被告是使用一三七及一二九地號等語（本院八十八年
      十二月三日筆錄），因此證人黃秀鳳先前之說法。上不得採為有利被告之證據
      ，附此敘明。至被告稱台灣銀行有開立補償金繳納通知書，足證確有租賃乙節
      ，業據台灣銀行如上函覆為誤載，因此亦難據為有利被告之證據。又被告稱：
      原告與台灣銀行另案訴訟，可知系爭土地係被告承租等語，經查：另案即本院
      八十八年重訴字第六九號，雖原告就其購買之土地究竟是何一地號有所爭執，
      有該判決書附卷可參，然亦無從將之跳躍連接上被告確係承租系爭土地，是被
      告此一所辯，亦難採信。
（二）原告得請求之賠償為若干﹖
    按因故意或過失，不法侵害他人之權利者，負損害賠償責任；又無法律上之原因
    而受利益，致他人受損害者，應返還其利益，民法第一百八十四條第一項、第一
    百七十九條第一項分別定有明文。被告等二人無權占有系爭土地，而享有使用該
    土地之利益，原告因而受有損害，原告自可依侵權行為規定，請求被告賠償相當
    於租金之損害，亦得本於不當得利之關係，請求被告等返還占有系爭土地之利益
    。是原告請求被告給付損害金為有理由。次按「無法律上之原因而獲得相當於租
    金之利益，致他人受損害時，如該他人之返還利益請求權已逾租金短期消滅時效
    之期間，對於相當於已罹消滅時效之租金之利益，不得依不當得利之法則，請求
    返還」（參照最高法院六十五年六月八日、六十五年度第五次民庭庭推總會議決
    定（二））及「租金之請求權因五年間不行使而消滅，既為民法第一百二十六條
    所明定，至於終止租約後之賠償與其他無租賃契約關係之賠償，名稱雖與租金異
    ，然實質上仍為使用土地之代價，債權人應同樣按時收取，不因其契約終止或未
    成立而謂其時效之計算應有不同。」（參照同院四十九年台上字第一七三○號判
    例要旨）。再依土地法第一百零五條準用同法第九十七條第一項規定，土地之租
    金以不超過土地申報地價總額年息百分之十為限；該項有關土地租金之規定，於
    計算損害賠償或相當於租金利益之事件，應可援引為據。本件系爭土地於八十年
    七月、八十三年七月及八十八年七月起之申報地價分別如附表所示，有原告提出
    之地價證明書及土地登記簿謄本各一份可稽，本院斟酌系爭房屋做為經營燒酒機
    之店面使用，建物老舊，房屋面臨之承德路路寬約四十公尺、民生西路路寬約二
    十公尺，交通流量大，為商業區，商家林立，距離全國交通樞紐台北車站不遠等
    情形，業據本院到場勘驗，製有勘驗筆錄一份在卷可稽，並有現場照片二張附卷
    可參，依此系爭土地坐落地段、附近區域工商繁榮程度、被告利用土地之經濟價
    值及利益（按店面經濟價值較一般住家為高），認本件被告應返還之利益或應賠
    償之損害以按申報地價之百分之十計算為相當。據此計算被告應給付原告之相當
    於租金之不當得利或損害金金額如附表所示。從而，原告請求被告給付原告新台
    幣一百零四萬九千四百七十六元，暨自起訴狀繕本最後送達翌日即八十九年七月
    二日起至清償日止，按年息百分之五計算之利息。並自八十八年三月十六日起，
    至返還台北市○○區○○段三小段一三零地號土地予原告之日止，按日給付原告
    新台幣七百七十六元，為有理由，應予准許。
六、原告、被告甲○○陳明願供擔保，聲請宣告假執行、免為假執行，經核均無不合
    ，爰分別酌定相當擔保金額予以准許。
七、據上論結，原告之訴為有理由，依民事訴訟法第三百八十五條第一項前段、第七
    十八條、第三百九十條第二項、第三百九十二條，判決如主文。
中      華      民      國    九十      年      十      月      三十    日
                                    臺灣士林地方法院民事第二庭
~B法      官  周政達
右為正本係照原本作成。
如對本判決上訴須於判決送達後廿日內向本院提出上訴狀。
中      華      民      國    九十      年      九      月    三十一    日
~B法院書記官  李明章


司法院資訊處製作；財團法人民間司法改革基金會備份。
